【裁判字號】    83,自,1402
【裁判日期】    890731
【裁判案由】    違反商標法
【裁判全文】
臺灣臺北地方法院刑事判決                        八十三年度自字第一四二號
    自  訴  人  健寶興業股份有限公司
    代  表  人  甲○○
    代  理  人  乙○○
                陳玲郁
    被      告  丁○○
    選任辯護人  許淑華
    被      告  丙○○○○莫頓.
右列被告因違反商標法案件，經自訴人提起自訴，本院判決如左：
    主  文
丁○○無罪。
丙○○○○莫頓部分自訴不受理。
    理  由
壹、自訴意旨略以：按「商標專用權人對於侵害其商標專用權者，得請求損害賠償，
    并得請求排除其侵害；有侵害之虞者，得請求防止。前項商標專用權人，得請求
    將用以或足以從事侵害行為之商標及有關文書予以銷毀」。商標法第六十一條著
    有明文。次按「意圖欺騙他人，有左列情事之一者，處三年以下有期徒刑、拘役
    或科或併科新台幣廿萬元以下罰金；一、於同一商品或類似商品，使用相同或近
    似他人註冊商標之圖樣者」。同法第六十二條第一款亦有明定。經查，註冊第四
    九五六五五號「丹頂股份有限公司標章」商標，係由西文字母「Ｍ」與「Ｃ」二
    字組成，有商標註冊證上商標圖樣可按。專用商品為商標法施行細則第廿四條第
    六類化粧品。經輾轉移轉註冊歸由自訴人取得該商標專用權，有商標註冊證可按
    ，是任何他人侵害該商標權法益，自訴人應依前開商標法之規定，請求排除侵權
    行為並予處罰。又查，被告丁○○為歐勝國際股份有限公司（以下簡稱歐勝公司
    ）之法定代理人、公司一切決策、業務均由其負責決定執行，被告發售之化粧品
    ，於最為明顯部位，加附顯著之「M C」文字標誌，侵害自訴人註冊商標專用權
    合法權益，事證俱在，自訴人對於被告丁○○之侵權行為，於民國（下同）八十
    三年一月十二日去函被告公司要求排除，雖承函覆，但拒不辦理。同年二月四日
    再函請求排除，仍不辦理；又查法商MARY COHR公司法定代理人丙○○○○莫頓
    ，明知自訴人享有「MC」標誌之商標專用權，竟仍一再故意濫提評定，協助被告
    劉益豊續行其侵權行為，特對其併案提起自訴，因認被告二人共同涉有違反商標
    法第六十三條規定之犯行云云。
貳、丁○○無罪部分：
一、按犯罪事實應依證據認定之，無證據不得推定其犯罪事實。又不能證明被告犯罪
    者，應諭知無罪之判決，刑事訴訟法第一百五十四條、第三百零一條第一項分別
    定有明文。又事實之認定，應憑證據，如未能發現相當證據，或證據不足以證明
    ，自不能以推測或擬制之方法，為裁判基礎（最高法院四十年臺上字第八六號判
    例參照）。
二、訊據被告丁○○堅決否認有前揭被訴事實之犯行，辯稱：(1)本件自訴人所有之商
    標係自訴人之前手於七十八年五月十三日提出申請，依當時商標法第五條第一項
    之規定，本國人不得僅以「外文」申請商標註冊，自訴人之前手為規避該條文，
    以「丹頂股份有限公司標章」名稱提出申請，故其商標圖樣，在自訴人之前手主
    觀之認定上，並非英文字母「Ｍ」及「Ｃ」所組成，則顯有違申請時商標法第五
    條第一項之規定，自訴人於繼受該商標時，應有相同之認知，而現竟又反認為註
    冊第四九五六五五號「丹頂股份有限公司標章」商標，係由英文字母「Ｍ」及「
    Ｃ」所組成，其所持理由顯然矛盾。(2)法商‧瑪莉寇公司所有之「MARY COHR」
    商標，早於七十四年一月十六日即獲准註冊為註冊第二七八九二七號商標，該公
    司商品之包裝盒上皆清楚標示「MARY COHR」商標圖樣，並在自訴人之前手申請
    「丹頂股份有限公司標章」前即已在我國善意使用「MC」作為商品包裝盒之裝飾
    ，依商標法第二十三條第二項之規定，並不受自訴人商標專用權之效力所拘束等
    語。
三、按判斷兩商標近似與否，應本客觀事實，依具有普通知識之一般商品購買人施以
    普通之注意，異時異地隔離觀察，有無引致混淆誤認之虞以為斷。經查，本件被
    告丁○○代理銷售具有「MARY COHR」商標之化粧品製造商法商瑪莉寇公司，以
    其於商品包裝盒上使用「MC」圖樣為據，對自訴人健寶興業股份有限公司（以下
    簡稱健寶公司）系爭取得之註冊第四九五六五五號商標，有違註冊時商標法第三
    十七條第一項第六、七款之規定為由，申請將自訴人公司所取得原核准之註冊評
    定為無效，並於八十五年五月二十日提出申請評定，經前經濟部中央標準局於中
    台評定第八五○三七三號評定書上記載：「．．．本件申請人固主張「MC」商標
    係其使用於化粧品之商標，經其長期使用，已為一般消費大眾所周知，系爭商標
    以相同之「MC」（指自訴人所取得之註冊第四九五六五五號商標圖樣），顯有產
    生混淆誤認之虞云云。查本件註冊第四九五六五五號「丹頂股份有限公司標章」
    商標圖樣，固由外文字母「M」及「C」作上下相連之設計圖所聯合組成，惟前者
    商標圖樣源自於註冊人之前手台灣丹頂股份有限公司於五十八年一月一日獲准註
    冊之第三三四六九號商標圖樣之主要部分，又該註冊第三三四六九號商標圖樣迄
    今已在國內消費市場使用長達二十八年之久，一般消費者對該商標圖樣及其主要
    部分（即系爭商標圖樣）應有相當之認識；．．．況國內廠商以類似之外文「MC
    」作為商標圖樣，於多類商品中申請註冊，長期間併存於國內市場者，所在多有
    ，一般消費者應足以辨識各商標所表彰各不同之商品來源或出處，凡此有本局商
    標名稱電腦查詢表附卷可稽。從而註冊人以尚非不可分辨之「MC設計圖」作為本
    件商標圖樣申請註冊，要難謂有致一般商品購買者對其表彰之來源或產製主體與
    申請人產生聯想而發生混淆誤認之虞，．．．」已明白揭示自訴人註冊第四九五
    六五五號商標圖樣，係將英文字母「M」、「C」為上下排列且經設計過之設計圖
    樣，與法商瑪莉寇公司於其產品上標示「MC」之使用，二者尚非不可分辨且無致
    一般商品購買者發生混淆誤認之情形存在，有法商瑪莉寇公司出具之評定申請書
    、前經濟部中央標準局中台評字第八五○三七三號評定書在卷可稽。又查，經濟
    部智慧財產局於八十九年三月八日雖以（八九）智商269字第八九○○一五四一
    三號函覆本院：「五、來函所指附件三所示之二商標圖樣，均由外文「MC」所構
    成，雖註冊第四九五六五五號「丹頂股份有限公司標章」為設計過之「MC」圖形
    ，惟其設計後仍可辨識係「MC」字體，與另一未經設計之「MC」商標圖樣相較，
    二者於外觀、觀念上異時異地隔離觀察，難謂無使消費者產生混同誤認之虞，依
    行政審查觀點，為應屬近似之商標。」，惟於八十九年七月二十日經智慧財產局
    商標權組科長張慧明到庭證稱：「（法官問：本件被告使用之「MC」圖樣與自訴
    人所有之四九五六五五號之商標圖樣，是否對消費者產生混淆、誤認之虞？）如
    果單就Ｍ、Ｃ二字來看，可能有產生混淆之虞，但就被告提出之商品及包裝圖樣
    （即被告八十九年五月十日辯護意旨五狀所附證物），其明顯標示之商標為「
    MARY COHR」，至於Ｍ、Ｃ二字僅在包裝盒上記載，所以應該可認為是「MARY
    COHR」之縮寫，就商品而言，消費者在認購時，所認識的應該是「MARY COHR」
    而非Ｍ、Ｃ二字，所以應不至於產生混淆、誤認之虞。前89智商269字第8900154
    13號函第五項之問題，是指針對Ｍ、Ｃ二字做解釋，今天表示之意見，是以實際
    商品圖樣整體作說明，要判斷有無混淆，應以整體觀察，故以今天的為準。」有
    本院八十九年七月二十日訊問筆錄記載在卷可稽。綜上所述，法商瑪莉寇公司所
    生產之「MARY COHR」商標圖樣之化粧品上所使用之「MC」字樣，是否屬於在同
    一商品上使用相同或近似於自訴人註冊第四九五六五五號商標之圖樣，已不無疑
    義。
四、又按在他人申請商標註冊前，善意使用相同或近似之商標圖樣於同一或類似之商
    品，不受他人商標專用權之效力所拘束，商標法第二十三條第二項定有明文。經
    查，註冊第三三四六九號「丹頂圖樣」商標係於五十八年一月一日註冊，依其註
    冊時商標法第一條第三項規定：「商標所用之文字包括讀音在內以國語為準並得
    以外文為輔。」申請人得以外文作為商標圖樣之一部分申請註冊。該商標專用期
    間自五十八年一月一日起至七十六年二月二十八日止，嗣經經濟部智慧財產局核
    准延展註冊至八十六年二月二十八日止，屆滿後未再延展註冊，其商標專用權業
    已消滅。又註冊第四九五六五五號商標圖樣雖與註冊第三三四六九號之商標圖樣
    之一部分相同，惟原申請人均為台灣丹頂股份有限公司，不致產生權利侵害之虞
    ，故前經濟部中央標準局核准將本件自訴人所享有之商標圖樣，以第四九五六五
    五號商標登記註冊在案，其商標專用期間為七十九年九月一日起至八十九年八月
    三十一日止，合先敘明。經查，本件系爭註冊第四九五六五五號與註冊第三三四
    六九號之商標，其商標註冊號數、專用期間、商標名稱及專用商品均不相同，商
    標專用權利亦屬獨立而各別轉讓，且二商標指定使用商品前者為「化粧品」，後
    者為「其他商品類之生髮水商品」，兩商品之材料、用途、產製者、買受人均不
    相同，並非屬於同一或類似之商品，有經濟部智慧財產局於八十九年三月八日以
    （八九）智商0269字第八九○○一五四一五號函覆本院之函文中說明第二、三點
    及所附之商標註冊簿五紙在卷可稽，並有證人即經濟部智慧財財產局商標權組科
    長張慧明於本院八十九年七月二十日到庭結證：「（法官問：自訴人所提出證一
    《即八十九年六月二十三日之自訴補充理由三狀所附之聲請書》是否該商標《指
    三三四六九號》於七十六年間已變更為化粧品類？）當年該文件是聲請人自己填
    寫申請補發註冊聲請書，上填寫錯誤為「化粧品」。我們有請他更正圖樣，他連
    商標圖樣都錯，故他後來補正商品圖樣，但就類別部分並未有任何書寫。後來我
    們補發出去之註冊證，就依職權記載為正確之商品名稱即生髮水。當事人在申請
    書上為錯誤之記載，不能拘束我們，仍應以本局核發者為準，且自該年以後，如
    當事人認有誤，應會通知我們，但直至現在，當事人都沒有來問我們」「（法官
    問：五十七年間化粧品與生髮水類是否有區別？）依四十九年三月十八日修正公
    布之商標法施行細則第三十八條第三項規定，第一類為化粧品，生髮水屬於第二
    類之其他商品類，此屬同項不同類之商品，施行細則於六十二年六月十三日修正
    時，生髮水屬於二十七條第一類．．．化粧品屬於第六類。到目前公布之國際分
    類，化粧品為第三類，生髮水屬於第五類，所以從頭到尾，化粧品與生髮水均屬
    於不同類，且依四十七年公布商標法第十一條第二項規定，本件丹頂註冊之商標
    ，其商標專用權以請准註冊之標章及指定之商品為限，所以依他當時指定為生髮
    水類，即不可能及於化粧品之商品」「（法官問：註冊第三三四六九號之商標與
    四九五六五五號商標是否有延續性？）這兩商標是不同商標，分別申請，分別註
    冊，並沒有延續關係，其專用期間依核發之註冊證記載之時間為準。此兩商標因
    申請人均台灣丹頂股份有限公司，且申請類別為化粧品與生髮水為不同類別，所
    以我們才會核准第四九五六五五號之商標註冊。」屬實，有當日之訊問筆錄在卷
    為憑。是註冊第四九五六五五號之商標圖樣雖源自於第三三四六九號二商標圖樣
    之一部分，惟前者係台灣丹頂股份有限公司於七十八年五月十三日再對於化粧品
    類之商品，所另為之商標註冊，二者應屬不同且各別獨立存在之商標權利，自訴
    人指稱：註冊第四九五六五五號商標圖樣之前手早於五十八年間即已取得註冊第
    三三四六九號商標專用權云云，顯因二者之商標註冊申請人均為丹頂股份有限公
    司而將二註冊商標混為一談，不足採信。是以，本件自訴人所取得註冊第四九五
    六五五號商標專用權，乃始於七十八年五月十三日所申請，其專用期間始於七十
    九年九月一日起終至八十九年八月三十一日止，非得將註冊第三三四六九號商標
    之專用期間之始日即五十八年一月一日，推延為本件系爭第四九五六五五號商標
    註冊之專用期間之始日，先予敘明。
五、又查，被告丁○○所代理進品銷售法商瑪莉寇公司所生產之註冊第二七八九二七
    號「MARY COHR」商標圖樣之化粧品類商品包裝盒上，另常附有將「MARY」「
    COHR」二英文單字之字首合記「MC」字樣，姑不論於該商品上使用「MC」之字樣
    ，與自訴人註冊第四九五六五五號商標圖樣，是否發生混淆、誤認之虞，已如前
    述。惟被告丁○○早於七十七年間即代理進口銷售標有「MARY  COHR」商標及「
    MC」字樣之商品，並於市面上為廣告及銷售之事實，有被告丁○○提出之外貨進
    口報單、空運提單、法商瑪莉寇公司出具之出貨明細單（見八十八年九月一日刑
    事檢奉狀所附證物）、化粧品商品實物圖片二紙及一九八八年十月份儂儂雜誌中
    之「MARY COHR」化粧品彩色廣告一紙（見被告八十九年五月十九日及二十日狀
    附之證物）附卷為證，堪信為真，足證被告丁○○出售之化粧品上使用「MARY
    COHR」及「MC」之圖樣，早於本件系爭第四九五六五五號商標申請註冊（即七十
    八年五月十七日）之前，屬於商標法第二十三條第二項規定「在他人申請商標註
    冊前，善意使用相同或近似之商標圖樣於同一或類似之商品，不受他人商標專用
    權之效力所拘束，」之情形相符，縱使被告丁○○銷售之商品上使用「MC」之圖
    樣與自訴人所有之第四九五六五五號商標圖樣有所近似，惟被告丁○○之使用屬
    於善意使用，不受自訴人商標專用權之效力所拘束，自不構成侵害他人商標權利
    之要件。至於第三三四六九號註冊商標專用權，自訴人至終未曾受讓，不屬於該
    商標專用權人，則自訴人尚不得以第三三四六九號註冊商標為據，主張被告丁○
    ○有侵害該商標權利之行為。是以，核本案被告丁○○之行為與商標法第六十三
    條規定之構成要件不符，自難以該罪相繩，此外復查無其他積極證據足資認定被
    告丁○○有何侵自訴人商標專用權之犯行，不能證明其有犯罪，自應為無罪判決
    之諭知。
參、本件自訴不受理部分：
一、按提起自訴，應於自訴狀內記載被告之姓名、性別、年齡、籍貫、職業、住所或
    居所或其他足資辨別之特徵，刑事訴訟法第三百二十條第二項第一款定有明文，
    此乃法定必備之程式，又自訴程序除自訴章有特別規定外，準用關於公訴章審判
    節關於公訴之規定，而起訴之程序違背規定者，應諭知不受理判決，刑事訴訟法
    第三百四十三條、第三百零三條第一款亦定有明文。
二、經查，本件自訴人對被告丙○○○○莫頓提起自訴，並未於自訴狀上記載被告丙
    ○○○○莫頓確實之年齡（出生年月日）、籍貫、住居所、或其他足資辨別之特
    徵，不足以辯識自訴人所訴之確實犯罪主體為何，經本院於八十六年十二月二十
    三日訊問庭期時當庭諭知自訴人應於二十日內查報被告丙○○○○莫頓之年籍資
    料，以補正此項欠缺，否則駁回自訴，有當日之訊問筆錄在卷可稽，自訴人迄未
    補正被告丙○○○○莫頓之確實之年齡（出生年月日）、籍貫、住居所、或其他
    足資辨別之特徵，揆諸前揭說明，本件自訴關於被告丙○○○○莫頓部分為不合
    法，爰不經言詞辯論，逕為諭知不受理之判決。
據上論斷，應依刑事訴訟法第三百四十三條、第三百零一條第一項、第三百零三條第
一款、三百零七條判決如主文。
中      華      民      國    八十九    年      七      月    三十一    日
                                      臺灣臺北地方法院刑事第  庭
                                          法  官  陶  亞  琴
右正本證明與原本無異。
如不服本判決，應於判決送達後十日內，向本院提出上訴狀。
                                          書記官  陳  圓  圓
中      華      民      國    八十九    年      八      月      一      日


司法院資訊處製作；財團法人民間司法改革基金會備份。
